臺灣臺北地方法院民事裁定  
111年度消債職聲免字第37號
聲  請  人  
即債務人    張毓鑛  

代  理  人  趙興偉律師(法扶律師)
相  對  人  
即債權人    台北富邦商業銀行股份有限公司

法定代理人  程耀輝  


相  對  人  
即債權人    滙豐(台灣)商業銀行股份有限公司

法定代理人  陳紹宗  


相  對  人  
即債權人    遠東國際商業銀行股份有限公司

法定代理人  周添財  


相  對  人  
即債權人    永豐商業銀行股份有限公司

法定代理人  陳嘉賢  


相  對  人  
即債權人    凱基商業銀行股份有限公司


法定代理人  魏寶生  


相  對  人  
即債權人    安泰商業銀行股份有限公司


法定代理人  丁予康  


相  對  人  
即債權人    花旗(台灣)商業銀行股份有限公司


法定代理人  莫兆鴻  


上列當事人聲請消費者債務清理事件，本院裁定如下：
    主  文
債務人張毓鑛應不免責。
    理  由
一、按法院為終止或終結清算程序之裁定確定後，除別有規定外
    ，應以裁定免除債務人之債務；法院裁定開始清算程序後，
    債務人有薪資、執行業務所得或其他固定收入，扣除自己及
    依法應受其扶養者所必要生活費用之數額後仍有餘額，而普
    通債權人之分配總額低於債務人聲請清算前2年間，可處分
    所得扣除自己及依法應受其扶養者所必要生活費用之數額者
    ，法院應為不免責之裁定。但債務人證明經普通債權人全體
    同意者，不在此限；債務人有下列各款情形之一者，法院應
    為不免責之裁定，但債務人證明經普通債權人全體同意者，
    不在此限：「一、於七年內曾依破產法或本條例規定受免責
    。二、故意隱匿、毀損應屬清算財團之財產，或為其他不利
    於債權人之處分，致債權人受有損害。三、捏造債務或承認
    不真實之債務。四、聲請清算前二年內，因消費奢侈商品或
    服務、賭博或其他投機行為，所負債務之總額逾聲請清算時
    無擔保及無優先權債務之半數，而生開始清算之原因。五、
    於清算聲請前一年內，已有清算之原因，而隱瞞其事實，使
    他人與之為交易致生損害。六、明知已有清算原因之事實，
    非基於本人之義務，而以特別利於債權人中之一人或數人為
    目的，提供擔保或消滅債務。七、隱匿、毀棄、偽造或變造
    帳簿或其他會計文件之全部或一部，致其財產之狀況不真確
    。八、故意於財產及收入狀況說明書為不實之記載，或有其
    他故意違反本條例所定義務之行為，致債權人受有損害，或
    重大延滯程序。」債務人有前條各款事由，情節輕微，法院
    審酌普通債權人全體受償情形及其他一切情狀，認為適當者
    ，得為免責之裁定，消費者債務清理條例（下稱消債條例）
    第132條、第133條、第134條及第135條分別定有明文。又消
    債條例之立法目的，在於使陷於經濟上困境之消費者，得分
    別情形依該條例所定重建型債務清理程序（更生）或清算型
    債務清理程序（清算）清理債務，藉以妥適調整其與債權人
    及其他利害關係人之權利義務關係，保障債權人之公平受償
    ，並謀求消費者經濟生活之更生機會，從而健全社會經濟發
    展；消費者依清算程序清理債務，於程序終止或終結後，為
    使其在經濟上得以復甦，以保障其生存權，除另有上述消債
    條例第133條、第134條所規定不予免責之情形外，就債務人
    未清償之債務原則上採免責主義（消債條例第1條、第132條
    立法目的參照）。
二、本院依消債條例第136條規定，通知全體債權人及債務人於
    民國111年6月28日到場陳述意見：
(一)債權人台北富邦商業銀行股份有限公司(下稱富邦銀行)未到
    庭惟具狀稱：不同意債務人免責。衡酌債務人信用卡客戶滯
    納消費款明細資料，債務人之債務發生原因多為密集使用信
    用卡於「八彩料亭」「上閣屋餐廳」「鬥士股份有限公司」
    以及「預借現金」等一系列消費借款舉債之情事，難認為與
    維持日常生活所必需相當，足見有奢侈浪費之情事。另請調
    查債務人稅務電子閘門財產所得調件明細表，調查債務人是
    否有消債條例第133條、消債條例第134條第8款不免責事由
    ，以裁定債務人不免責等語(本院卷第63至65頁)。
(二)債權人滙豐(台灣)商業銀行股份有限公司(下稱滙豐銀行)未
    到庭惟具狀稱：債務人於聲請前兩年雖無刷卡消費行為，係
    因各債權銀行基於風險控管停卡所致(滙豐銀行於97年3月轉
    銷呆帳)，非債務人主動停止消費行為，倘以此為由予以免
    責，顯有道德風險存在，請本院裁定債務人不免責。並請調
    查債務人是否於聲請前兩年，有無出國搭乘國內外航線、投
    資投機性商品及往來券商之股票交易明細，以釐清債務人是
    否有消債條例第134條各款不免責事由。另於本件清算程序
    中，滙豐銀行僅分配新臺幣(下同)18,757元，請調查債務人
    聲請前兩年實際收入及支出，以釐清債務人是否有消債條例
    第133條不免責事由等語(本院卷第67頁)。
(三)債權人遠東國際商業銀行股份有限公司(下稱遠東銀行)未到
    庭惟具狀稱：不同意債務人免責。依本件清算裁定所載，債
    務人於聲請前兩年之收入扣除自己及依法受其扶養者之必要
    生活費之數額後，剩餘891,007元，高於各債權人之分配總
    額114,564元(已扣除優先執行費5,578元)，應依消債條例第
    133條裁定債務人不免責。另請調查債務人是否有消債條例
    第133條、第134條各款不免責事由等語(本院卷第75至77頁)
    。
(四)債權人永豐商業銀行股份有限公司(下稱永豐銀行)未到庭惟
    具狀稱：永豐銀行於本件清算程序中僅分配2,066元，請審
    酌債務人有無消債條例第133條、第134條各款不免責事由等
    語(本院卷第71頁)。
(五)債權人凱基商業銀行股份有限公司(下稱凱基銀行)未到庭惟
    具狀稱：倘現今債務人收入扣除每月支出後仍有餘額，請依
    消債條例第133條規定裁定債務人不予免責等語(本院卷第69
    頁)。
(六)債權人安泰商業銀行股份有限公司(下稱安泰銀行)未到庭惟
    具狀稱：債務人積欠各債權人多筆信用卡及信用貸款，顯見
    債務人未能衡量自身清償能力。請本院審酌債務人是否有消
    債條例第133條、第134條各款不免責事由，以裁定債務人不
    免責等語(本院卷第81頁)。
(七)債權人花旗(台灣)商業銀行股份有限公司(下稱花旗銀行)未
    到庭惟具狀稱：不同意債務人免責。因債務人不當借貸而無
    力清償債務，已造成花旗銀行重大損失，請調查債務人是否
    有消債條例第133條、第134條各款不免責事由等語(本院卷
    第73頁)。
(八)債務人到庭並具狀稱：債務人於聲請前兩年收入為1,389,09
    4元，支出為716,256元，有餘額672,838元，退步言之，依
    本院109年度消債清字第128號民事裁定，債務人於聲請前兩
    年所得為1,564,218元，扣除個人必要生活費用467,407元及
    扶養費106,804元，餘額為990,007元。而債務人自109年11
    月裁定開始清算程序後，於110年1月至111年5月(共17個月)
    營業額為2,368,236元(計算式：104,607+227,377+130,013+
    93,467+86,562+97,216+131,121+298,525+121,123+112,288
    +92,231+110,080+173,906+211,382+123,726+152,346+102,
    266=2,368,236)，扣除租金731,000元(每月租金43,000元，
    計算式：43,000×17個月=731,000)、人事成本136,000元(星
    期六或星期日請代班，每天2,000元，計算式：2,000×4天×1
    7個月=136,000)、過年期間請人薪水約80,000元(計算式：4
    0,000×2=80,000)、水電電話費59,500元(每月3,500元，計
    算式：3,500×17個月=59,500)，合計為1,361,736元(計算式
    ：2,368,236-731,000-136,000-80,000-59,500=1,361,736)
    ，平均每月80,102元(計算式：1,361,736/17個月=80,102)
    ，另每月領有社會殘障補助5,065元。而必要生活費用及扶
    養費以111年度臺北市每人每月最低生活費標準一點二倍之
    數額計算。故債務人裁定清算後之固定收入扣除個人必要生
    活費及扶養費後，每月尚有餘額，符合消債條例第133條不
    免責事由。另債務人無消債條例第134條不免責事由等語(本
    院卷第84、85、99、100頁)。
三、經查：
(一)債務人前向本院聲請清算，經本院以109年度消債清字第128
    號裁定自109年11月23日下午4時起開始清算，並由司法事務
    官以109年度司執消債清字第154號裁定終結清算程序等情，
    有本院109年度消債清字第128號（下稱消清卷）、109年度
    司執消債清字第154號（下稱執清卷）等卷可稽。
(二)債務人有消債條例第133條應不免責之情形：
　1.債務人於本件聲請前兩年間之收入(106年9月25日至108年9
    月24日間)：債務人主張聲請前兩年經營獨資商號馬上有錢
    彩券行，資本額為10萬元，收入為1,389,094元，支出為716
    ,256元，有餘額672,838元，退步言，依本院109年度消債清
    字第128號民事裁定，債務人於聲請前兩年所得為1,564,218
    元，扣除個人必要生活費用467,407元及扶養費106,804元，
    餘額為990,007元等語，並提出債務人勞工保險被保險人投
    保資料表、107及106年度綜合所得稅各類所得資料、馬上有
    錢彩券行員工領取薪資證明2紙、本院所屬民間公證人許琬
    瑜事務所公證之107年1月1日至109年12月31日房屋租賃契約
    書乙件（含107年1月1日至109年10月31日每月付款43,000元
    之簽收資料，消債清卷第209至213頁）及「馬上有錢彩券行
    」經濟部商工登記公示資料在卷、本院所屬民間公證人許琬
    瑜事務所公證之105年11月20日至106年12月31日房屋租賃契
    約書乙件（含105年11月20日至107年2月28日每月付款45,00
    0元之簽收資料，本院卷第111、121頁）為證(調解卷第5、7
    、8、10、11頁，消清卷第191至213頁，本院卷第103至125
    頁)。經查，債務人於聲請前兩年經營馬上有錢彩券行，依
    財政部臺北國稅局109年5月19日財北國稅中北營業一字第10
    90653461號函所附該獨資商號104年度至108年度營業稅查定
    課徵銷售額資料(消清卷第117、123至127頁)，106年9月25
    日至106年12月31日營業額為379,113元(計算式：81,874×(9
    月比例6天/30天)+142,610+109,225+110,903=379,113，元
    以下四捨五入，下同)，扣除租金144,000元(計算式：45,00
    0×(比例6天/30天)+45,000×3月=144,000)、人事費80,000元
    (調解卷第6頁，計算式：25,000×(比例6天/30天)+25,000×3
    月=80,000)，共得155,113元(計算式：379,113-144,000-80
    ,000=155,113)；107年間營業額為1,265,999元，扣除租金5
    16,000元(計算式：43,000×12月=516,000，聲請人自107年
    已承租新址，應以新址租金43,000元計算)、人事費299,000
    元(調解卷第6頁，計算式：25,000×3月+28,000×8月=299,00
    0)，共得450,999元(計算式：1,265,999-516,000-299,000=
    450,999)；108年1月1日至108年9月24日營業額為1,075,070
    元(計算式：115,097+153,131+83,097+87,021+91,894+112,
    233+169,793+167,858+118,683×(比例24天/30天)=1,075,07
    0)，扣除租金378,400元(計算式：43,000×8月+43,000×(比
    例24天/30天)=378,400)、人事費120,000元(調解卷第6頁及
    第10頁馬上有錢彩券行員工領取薪資證明)，共得576,670元
    (計算式：1,075,070-378,400-120,000=576,670)，有本院
    職權調查財政部臺北國稅局109年5月19日財北國稅中北營業
    一字第1090653461號函及所附104年度至108年度營業稅查定
    課徵銷售額證明可稽(消清卷第117至127頁)。綜上，此部分
    數額堪認為1,170,954元(計算式：155,113+450,999+576,67
    0=1,182,782，按比例扣除1%稅額後為1,170,954元，消清卷
    第123至127頁；原准予清算之109年消清字第128號裁定就租
    金成本未及審酌債務人嗣後提出經公證之上揭106年間月付4
    5,000元租約，應以本裁定認定數額為準)。
　2.補助：債務人主張於聲請前兩年每月領有臺北市政府社會局
    身心障礙生活補助4,872元，另於106年至108年間分別領有
    租金補助90,000元(計算式：45,000×2=90,000)、135,000元
    (計算式：45,000+30,000×3月=135,000)、45,000元(計算式
    ：30,000+15,000=45,000，調解卷第6頁，消清卷第33頁)，
    有臺北市政府社會局109年5月11日北市社助字第1093085264
    號函及所附補助資料一覽表(消清卷第99至101頁)，此部分
    共386,928元(計算式：4,872×24月+90,000+135,000+45,000
    =386,928)。
　3.必要生活費：債務人主張聲請前二年間必要生活費用支出，
    以消債條例第64條之2第1項規定計算等語(調解卷第6頁，消
    清卷第33頁)，本院參酌債務人居住於臺北市中山區，有債
    務人個人戶籍資料(完整姓名)查詢結果可稽，臺北市每人每
    月最低生活費106年度為15,544元、107年度為16,157元、10
    8年度為16,580元，聲請前二年即106年9月25日至108年9月2
    4日間，必要生活費為467,407元(計算式：15,544×1.2倍×12
    個月×(比例98天/365天)+16,157×1.2倍×12個月+165,80×1.2
    倍×12個月×(比例267天/365天)=467,407)。
　4.扶養費支出：債務人主張以二分之一比例負擔債務人之母親
    之扶養費用，並以消債條例第64條之2第1項規定計算等語(
    調解卷第6頁、第6頁反面，消清卷第33、34頁)。按民法第1
    117條規定，受扶養之要件以不能維持生活，而無謀生能力
    者為限，雖同條第2項規定，於直系血親尊親屬，不受無謀
    生能力之限制，但仍有「不能維持生活」之要件，並應由債
    務人負舉證之責。經查，債務人之母親領有臺北市政府社會
    局補助，於107年5月1日至107年12月31日每月領有中低收入
    老人生活津貼7,463元、於107年9月領有中秋節慰問金1,500
    元，共得61,204元(計算式：7,463×8月+1,500=61,204)；領
    有勞動部勞工保險局國民年金保險老年年金給付補助，於10
    6年9月25日至107年4月每月領有4,495元、於107年5月至同
    年12月每月領有1,734元、108年1月至同年9月24日每月領有
    4,495元，共得85,792元(計算式：4,495×16月+1,734×8月=8
    5,792)，有臺北市政府社會局109年5月11日北市社助字第10
    93085264號函及所附補助資料一覽表、勞動部勞工保險局10
    9年5月15日保普生字第10913018730號函可證(消清卷第99至
    101、111、112頁)。另債務人之母親名下有有限責任臺北市
    第五信用合作社股票，面額2,000元，106年至108年領有股
    利67、60、60元（平均一年為62元），有債務人之母104至1
    08年稅務電子閘門財產所得資料調件明細表可證(消清卷第6
    5至83頁)。按消債條例第64條之2第2、3項規定，受扶養者
    之必要生活費用，準用同條第1項規定計算基準數額，並依
    債務人依法應負擔扶養義務之比例認定之。同條第1、2項情
    形，債務人釋明更生期間無須負擔必要生活費用一部或全部
    者，於該範圍內，不受最低數額限制；債務人證明確有必要
    支出者，不受最高數額及應負擔比例之限制。本院參酌債務
    人之母居住於臺北市中山區，有本院職權調查之債務人之母
    全戶戶籍資料查詢結果可證(消清卷第41頁)，衡諸臺北市每
    人每月最低生活費106年度為15,544元、107年度為16,157元
    、108年度為16,580元，聲請前二年即106年9月25日至108年
    9月24日間，必要生活費為467,407元(計算式：同上)。另債
    務人同順位扶養義務人尚有張毓棋、張婉靖等二人，均與債
    務人設籍同址，有該址全戶戶籍資料查詢結果可證，且債務
    人未證明其他扶養義務人有何不能扶養事由（本院卷第100
    頁)，本院審酌僅債務人得向其他扶養義務人請求清償代墊
    扶養費，為兼顧債權人受償權利，債務人主張分擔比例為二
    分之一，並不可取，仍應採三分之一之比例，從而，債務人
    應分擔其母親之扶養費之數額核為106,783元（計算式：(最
    低生活費467,407-臺北市政府社會局補助61,204-勞動部勞
    工保險局補助85,792-股利62)/3名扶養義務人=106,783），
    爰就逾106,783元部分，予以剔除。
  5.債務人主張伊自109年11月裁定開始清算程序後，於110年1
    月至111年5月(共17個月)營業額為2,368,236元(計算式：10
    4,607+227,377+130,013+93,467+86,562+97,216+131,121+2
    98,525+121,123+112,288+92,231+110,080+173,906+211,38
    2+123,726+152,346+102,266=2,368,236)，扣除租金731,00
    0元(每月租金43,000元，計算式：43,000×17個月=731,000)
    、人事成本136,000元(星期六或星期日請代班，每天2,000
    元，計算式：2,000×4天×17個月=136,000)、過年期間請人
    薪水約80,000元(計算式：40,000×2=80,000)、水電電話費5
    9,500元(每月3,500元，計算式：3,500×17個月=59,500)，
    合計為1,361,736元(計算式：2,368,236-731,000-136,000-
    80,000-59,500=1,361,736)，平均每月80,102元(計算式：1
    ,361,736/17個月=80,102)，另每月領有社會殘障補助5,065
    元。而必要生活費用及扶養費以111年度臺北市每人每月最
    低生活費標準一點二倍之數額計算。故債務人裁定清算後之
    固定收入扣除個人必要生活費及扶養費後，每月尚有餘額，
    符合消債條例第133條不免責事由等語，有債務人109年至11
    0年稅務電子閘門財產所得資料調件明細表、110年電腦型彩
    券經銷商銷售證明、1月至5月經銷商彙總表可稽(本院卷第5
    5、59、87、89、91頁)，堪認債務人裁定清算後每月尚有餘
    額，符合消債條例第133條前段所定「法院裁定開始清算程
    序後，債務人有薪資、執行業務所得或其他固定收入，扣除
    自己及依法應受其扶養者所必要生活費用之數額後仍有餘額
    」之要件。
  6.依上所述，債務人聲請前兩年可處分所得1,557,882元(計算
    式：薪資或固定收入1,170,954+補助386,928=1,557,882)，
    扣除必要生活費467,407元及扶養費106,783元後，尚餘983,
    692元(計算式：1,557,882-467,407-106,783=983,692；109
    年消清字第128號裁定第9頁計算餘額「990,007元」與本件
    不同部分，應以本件為準)，而本件普通債權人之受償總額
    為114,564元(清算財團財產120,142-執行費5,578=114,564
    ，執清卷二第83、84頁)，低於前揭餘額，符合消債條例第1
    33條後段所定「普通債權人之分配總額低於債務人聲請清算
    前二年間，可處分所得扣除自己及依法應受其扶養者所必要
    生活費用之數額者，法院應為不免責之裁定」之要件。從而
    ，債務人有消債條例第133條不免責事由。
(三)債務人無消債條例第134條各款規定不免責事由：
  1.按關於更生或清算之程序，除本條例別有規定外，準用民事
    訴訟法之規定，消債條例第15條定有明文，而民事訴訟法第
    277條前段規定當事人主張有利於己之事實者，就其事實有
    舉證之責任，故債權人如主張債務人有該條例第134條各款
    所定行為，自應就債務人合於上開要件之事實，舉證以實其
    說。合先敘明。
　2.次按消債條例第134條第4款規定，限於債務人於聲請清算前
    2年內，所為消費奢侈商品或服務等不當行為，始足當之（
    消債條例第134條第4款修正理由參照），且必須因消費奢侈
    商品或服務、賭博或其他投機行為，所負債務之總額逾聲請
    清算時無擔保及無優先權債務之半數，而生開始清算之原因
    。
  3.債權人富邦銀行主張依債務人信用卡客戶滯納消費款明細資
    料，債務人之債務發生原因多為密集使用信用卡於「八彩料
    亭」「上閣屋餐廳」「鬥士股份有限公司」以及「預借現金
    」等一系列消費借款舉債之情事等語，有債務人信用卡客戶
    滯納消費款明細資料可稽(本院卷第65頁)。然上開債務人信
    用卡客戶滯納消費款明細資料，查無符合聲請前兩年（106
    年9月25日至108年9月24日）內之消費項目，亦難認債務人
    有「聲請清算前2年內，因消費奢侈商品或服務、賭博或其
    他投機行為，所負債務之總額逾聲請清算時無擔保及無優先
    權債務之半數，而生開始清算之原因」事由。
　4.債權人滙豐銀行聲請本院調查債務人是否於聲請前兩年，有
    無出國搭乘國內外航線、投資投機性商品及往來券商之股票
    交易明細等語，但滙豐銀行就債務人有何消費奢侈商品或服
    務致所負債務之總額逾聲請清算時無擔保及無優先權債務之
    半數乙節，未舉證以實其說，另本院依職權調查債務人於聲
    請清算前二年（106年9月25日)迄至清算終結之111年4月1日
    間，並無出境紀錄，有債務人入出境資訊連結作業查詢資料
    乙紙在卷可稽(本院卷第37頁)，尚難憑認債務人有「聲請清
    算前2年內，因消費奢侈商品或服務、賭博或其他投機行為
    ，所負債務之總額逾聲請清算時無擔保及無優先權債務之半
    數，而生開始清算之原因」事由。
　5.富邦銀行聲請調查債務人稅務電子閘門財產所得調件明細表
    、債務人是否有消債條例第134條第8款不免責事由等語。但
    富邦銀行就債務人有何消債條例第134條第8款「故意於財產
    及收入狀況說明書為不實之記載，或有其他故意違反本條例
    所定義務之行為，致債權人受有損害，或重大延滯程序」之
    事由，並未舉證以實其說，尚難認債務人有隱匿、毀損或故
    為不實記載致債權人受有損害之事實，則富邦銀行此部分主
    張，尚非可採。
　6.此外，本院依職權調查結果，債務人並非7年內曾依破產法
    或消債條例規定受免責者，復查無債務人有何其他故意隱匿
    、毀損應屬清算財團之財產，或為其他不利於債權人之處分
    ，致債權人受有損害，或捏造債務或承認不真實之債務，或
    於聲請清算前2年內，因消費奢侈商品或服務、賭博或其他
    投機行為，所負債務之總額逾聲請清算時無擔保及無優先權
    債務之半數，而生開始清算之原因，復無聲請清算前1年內
    ，已有清算之原因，而隱瞞其事實，使他人與之為交易致生
    損害之行為，且無明知已有清算原因之事實，非基於本人之
    義務，而以特別利於債權人中之一人或數人為目的，提供擔
    保或消滅債務之行為，或隱匿、毀棄、偽造或變造帳簿或其
    他會計文件之全部或一部，致其財產之狀況不真確，亦無故
    意於財產及收入狀況說明書為不實之記載，或有故意違反同
    條例第9條第2項到場義務、第41條出席及答覆義務、第81條
    第1項提出財產及收入狀況說明書、債權人、債務人清冊義
    務、第82條第1項報告義務、第89條生活儉樸及住居限制義
    務、第101條提出清算財團書面資料義務、第102條第1項移
    交簿冊、文件及一切財產義務、第103條第1項答覆義務、第
    136條第2項協力調查義務之行為，致債權人受有損害或重大
    延滯程序等消債條例第134條各款所定之不免責事由。
四、綜上所述，債務人業經本院為終結清算程序之裁定確定，雖
    查無同條例第134條各款所列之不免責事由，惟有消債條例
    第133條所定應不免責情形，復未經普通債權人全體同意其
    免責，揆諸首揭規定，本件債務人應不免責。又本案並無有
    債權優先權之債權人（參見消債條例施行細則第41條第2項
    ），法院為不免責之裁定確定後，債務人繼續清償債務如附
    表所示，依消債條例第141條或142條之規定，可再行聲請法
    院裁定免責，附此敘明。
五、爰裁定如主文。
中　　華　　民　　國　　111 　年　　9 　　月　　22　　日
                  民事第五庭    法　官　林修平
以上正本係照原本作成。
如不服本裁定應於送達後10日內向本院提出抗告狀，並繳納抗告
費新臺幣1,000元。
中　　華　　民　　國　　111 　年　　9 　　月　　22　　日
                                書記官  宇美璇

附表